【裁判字號】    90,台上,3396
【裁判日期】    900601
【裁判案由】    違反組織犯罪防制條例等
【裁判全文】
最高法院刑事判決                                九十年度台上字第三三九六號
    上  訴  人  丙○○
                甲○○
                乙○○
右上訴人等因違反組織犯罪防制條例等罪案件，不服台灣高等法院中華民國八十八年
一月六日第二審判決（八十六年度上訴字第五五三○號，起訴案號：台灣台北地方法
院檢察署八十五年度偵字第二三九二二號），提起上訴，本院判決如左：
    主  文
原判決關於丙○○、甲○○、乙○○參與犯罪組織部分均撤銷，發回台灣高等法院。
其他上訴駁回。
    理  由
一撤銷部分：
原判決關於上訴人丙○○、甲○○、乙○○參與犯罪組織部分認定：甲○○於民國八
十六年一月十五日入伍服役，現為現役軍人，其於入伍服役前即八十五年七月底至十
月二十九日止，經發覺與乙○○於八十四、五年間某日，丙○○於八十五年間某日，
分別加入由彭建華主持之以犯罪為宗旨之犯罪組織「竹聯幫捍衛隊中山分隊」（竹聯
幫捍衛隊乃係竹聯幫堂口之一，因其活動於台北市中山區○○○路、林森北路、新生
北路一帶，是另以捍衛隊中山分隊，為該組織之名稱），並為其成員之一。「竹聯幫
捍衛隊中山分隊」犯罪組織本身，成立於八十年三月間，下有隊長一人、總護法一人
、下有中隊，隊長乃為孟憲祥（六十九年至七十八年五月間即係竹聯幫成員）、劉安
平，平日在中山區之酒店、ＫＴＶ、酒廊、賓館、地下舞廳及包檔包秀之傳播公司、
房屋仲介公司為掩護暗中活動，並以小弟應徵名義任職，乙○○、甲○○、丙○○、
彭建華等人平日以台北市○○路○段二十六號之三地下一樓之「ＳＯＳＯ  ＰＵＢ」
等地為集結處所而在竹聯幫捍衛隊中居於小弟之地位，並直接聽從彭建華之指揮，或
依彭建華之指示聽從彭國安（綽號「小哥」，另涉嫌刑法妨害秩序罪之犯行，業經台
灣台北地方法院檢察署檢察官以八十五年偵字第二○二四○號案件不起訴處分確定）
之指揮，或以強脅手段討債，或收取不正利益為人處理糾紛，迄今仍繼續參加，均未
曾依組織犯罪防制條例第十八條辦理自首脫離等情，因而維持第一審分別論處上訴人
等參與犯罪組織罪刑（丙○○、甲○○均為累犯），固非無見。
惟查：(一)有罪之判決書，應將認定之犯罪事實及其他一切與適用法律有關之事項明白
認定，詳細記載於事實欄，並在理由欄內說明其所憑之證據，其論罪科刑始有根據；
又犯罪之時間，原則上雖毋庸為證據之證明，但犯罪之時間若為構成要件之要素時，
除原判決已於理由內說明無從調查之原因外，仍應調查並明確認定。原判決於事實欄
載稱：丙○○、甲○○等分別於八十五年間某日及八十四、五年間某日參加竹聯幫捍
衛隊中山分隊；就該二上訴人參加之時間籠統謂：「八十五年間某日」及「八十四、
五年間某日」，又甲○○另犯賭博罪，經法院判處有期徒刑三月，於八十五年八月九
日易科罰金執行完畢，丙○○另案經法院判處有期徒刑一年四月及六月，定應執行刑
為有期徒刑一年六月，於八十年九月二十九日執行完畢，該二上訴人本件犯罪是否構
成累犯而應加重其刑﹖因事實尚欠明確，本院無從為適用法律當否之判斷，殊屬違誤
。(二)按無證據能力、未經合法調查、顯與事理有違或與認定事實不符之證據，不得作
為判斷之依據，刑事訴訟法第一百五十五條第二項定有明文；又證據能力之有無，乃
法院應依職權調查之事項。原判決援引台北市政府警察局執行通訊監察案件譯文表（
原判決載為：通訊監察錄音帶、譯文），作為論處上訴人等本件犯罪之證據，然台北
市政府警察局監聽時，有無依照法定程序為之﹖該項證據資料之取得是否合法﹖原判
決俱未於理由欄內說明，自有理由不備之違法。(三)原判決於理由欄說明：「被告彭國
安供稱：『於八十五年八月初帶丙○○，叫他向名君飯店收錢，是我三哥彭建華交代
的；丙○○平時幫三哥彭建華做事，所以才認識的』，顯見被告甲○○、丙○○等人
均有參與彭建華所主持之竹聯幫捍衛隊甚明」（原判決正本第十一頁、第十二頁）；
彭國安上引供述若屬無訛，何以丙○○平時幫彭建華做事，或於八十五年八月初隨彭
國安向名君飯店收錢，即足以推斷丙○○參與竹聯幫捍衛隊﹖原判決未說明其論斷之
理由，有理由不備之違法。綜上，應認原判決此部分有撤銷發回之原因。
二上訴駁回部分：
上訴人丙○○、甲○○等之上訴狀均未聲明僅對原判決關於參與組織犯罪部分提起上
訴，應視為丙○○對強制部分，甲○○對竊佔罪部分亦提起上訴。
按刑事訴訟法第三百七十六條所列各罪之案件，經第二審判決者，不得上訴於第三審
法院，法有明文。本件丙○○以強暴使人行無義務之事部分及甲○○、乙○○竊佔他
人不動產部分，原判決係分別依刑法第三百零四條第一項及第三百二十條第二項論處
罪刑，核屬刑事訴訟法第三百七十六條第一款、第二款之案件，既經第二審判決，自
不得上訴於第三審法院，上訴人等竟就此等部分提起上訴，顯為法所不許，均應駁回
。
據上論結，應依刑事訴訟法第三百九十七條、第四百零一條、第三百九十五條前段，
判決如主文。
中      華      民      國     九十     年      六      月      一      日
                              最高法院刑事第一庭
                                  審判長法官  施  文  仁
                                        法官  林  永  茂
                                        法官  蕭  仰  歸
                                        法官  洪  文  章
                                        法官  張  清  埤
      右正本證明與原本無異
                                              書  記  官
中      華      民      國     九十     年      六      月      七      日


司法院資訊處製作；財團法人民間司法改革基金會備份。
